臺灣高雄地方法院民事判決　　　　　　　　95年度選字第17號
原　　　告　乙○○
被　　　告　丙○○
訴訟代理人　林石猛律師
複 代理 人　張宗琦律師
訴訟代理人　李佳冠律師
上當事人間當選無效事件，本院民國96年8 月22日言詞辯論終結
，判決如下：
    主  文
原告之訴駁回。
訴訟費用由原告負擔。
    事  實及理  由
一、本件原告起訴主張：兩造同為高雄縣仁武鄉考潭村第18屆村
    長選舉候選人，被告於競選期間，散發包括：『(一)標題名為
    「是誰在說謊！是乙○○欺騙愚弄村民！」，誣指天后宮各
    項工程預算未執行，係因原告「等佣金」、「偷懶」、「喬
    未好勢」，且指述原告參與高雄縣仁武焚化廠營運回饋基金
    （以下簡稱「回饋基金」）管理運用委員會議，「強拗」分
    配天后宮新臺幣（下同）313 萬2 仟元購地回饋金；(二)標題
    名為「為何乙○○不說真話？還要栽贓」，指述原告「A 走
    」天后宮所受分配村回饋金8,920,282 元；(三)標題名為「村
    長換新考潭卡ㄟ興？按呢考潭就慘啊」，指稱原告「迫使守
    望相助隊解散」、「迫使鄉公所遷離，破壞村內福利」、「
    強ㄠ用回饋金最多」；(四)標列民國89年至94年考潭村回饋基
    金分配表，指述原告「什麼好歹事都用天后宮公款支出」，
    更將天后宮受分配村回饋金8,920,282 元，指為原告所使用
    。』等不實之文宣，攻訐、誹謗原告，混淆視聽、誤導高雄
    縣仁武鄉考潭村之民眾，致使該村之民眾在接收錯誤訊息之
    情形下，違反選民之自由意思，而行使投票權，造成投票結
    果之不正確，並進而當選。事實上，在原告擔任天后宮主任
    委員之期間，天后宮所使用之回饋基金，尚不足500 萬元；
    且收回守望相助隊處及考潭村鄉立幼稚園之用地，均係經天
    后宮管理委員會決議，並非原告1 人所為，另天后宮在收回
    守望相助隊處後，亦曾行文予鄉公所，表示可再借用並組巡
    守隊，幼稚園之部分，僅係要求合理之租金，以補貼天后宮
    之開銷，原告對此等事實，均知之甚詳，竟以不法手段惡意
    散發不實文宣誹謗原告，誤導高雄縣仁武鄉考潭村之選民，
    妨害原告公平競選，藉以當選高雄縣仁武鄉考潭村第18屆村
    長，爰依公職人員選舉罷免法第103 條第1 項第2 款之規定
    ，於法定期間內提起本件當選無效之訴。並聲明求為判決：
    被告參加台灣省高雄縣仁武鄉考潭村第18屆村長選舉當選無
    效。
二、被告則以：被告所製作之全部文宣，均係依照高雄縣仁武鄉
    公所之預算及決算書，絕無不實之情事；又原告亦曾因意圖
    使被告不當選，而製作不實且惡意攻訐被告之文宣，故方會
    提出文宣予以反制；況回饋基金回饋之對象，本應為鄉里及
    村民，原告當時身為高雄縣仁武村考潭村天后村之主任委員
    ，同時亦為回饋基金委員，其竟將回饋基金獨厚天后宮，任
    由天后宮主任委員支用，其濫用，以及不法、不當、不實報
    銷回饋基金分配之情，均為事實；再者，被告僅單約印發文
    宣，並未施以任何強暴、脅迫之行為，或其他相當於強暴脅
    迫之非法方法，致妨害原告競選或有投票權之人行使投票權
    ，自不符公職人員選舉罷免法第103 條第1 項第2 款之要件
    ，原告之訴顯無理由等語置辯。並聲明求為判決：原告之訴
    駁回。
三、兩造所不爭執之部分：
（一）兩造同為高雄縣仁武鄉考潭村第18屆村長選舉候選人。
（二）原告起訴狀所檢送之4 紙文宣，均為被告於參選高雄縣仁
      武鄉考潭村第18屆村長選舉時所製作、散發。
四、則本件之爭點即在於：被告所製及散發之競選文宣內容是否
    有不實之情事？
五、本院之判斷：
（一）就被告所散發標題為「是誰在說謊！是乙○○欺騙愚弄村
      民！」之文宣部分：
    (一)該文宣中雖載有有關天后宮金爐編列預算100 萬元尚未執
      行等情，惟該筆預算確於93年度編列，而迄今尚未執行等
      情，有高雄縣仁武鄉公所函覆之「高雄縣仁武焚化廠營運
      回饋金考潭村89年至93年已執行項目情形表」附臺灣高雄
      地方法院檢察署95年度選他字第415 號卷可證（見臺灣高
      雄地方法院檢察署95年度選他字第415 號卷第53、54頁）
      ，且原告就此預算未執行之部分，亦不爭執（見本院卷第
      90頁） ，故文宣中此部分之記載，應為真實。
    (二)另就其中指稱原告稱病未參加會議，並強拗313 萬2000元
      購地部分，因原告就其曾參加93年4 月24日之回饋基金管
      理運用委員會會議，及該會議亦決議94年度回饋金全數分
      配予考潭村天后宮購置土地等情，於本院審理時自認在卷
      （見本院卷第90頁）；而原告於臺灣高雄地方法院檢察署
      檢察官偵查被告涉犯違反選舉罷免法案件時（以下簡稱為
      系爭刑事案件），亦自承：於93年12月20日已完成不動產
      買賣契約的買賣（指前開購地之契約）等語（見臺灣高雄
      地方法院檢察署95年度選他字第415 號卷第73、74頁），
      故此部分之文宣內容尚非無中生有。又當時原告為天后宮
      之主任委員，亦為原告所自承（見本院卷第98頁），且原
      告又同時於本院審理時陳稱：回饋基金據公所回覆，不能
      單獨以天后宮的名義來買地，因為回饋基金是回饋給村民
      ，而不是回饋給特定單位等語（見本院卷第90頁），原告
      既身為回饋基金之委員，對回饋基金之性質及用途自應知
      之甚詳，在同時身兼回饋基金委員及天后宮主任委員身份
      之情形下，回饋基金竟全數撥予天后宮購地，客觀上自易
      啟人質疑有不當及違法情事，是被告所為尚難認係故意散
      布虛構具體事實之舉。
    (三)至文宣中雖亦載有「等佣金」、「偷懶」、「喬未好勢」
      等語，然因此部分之用語，係採質疑之用語，並非明確指
      訴原告有此部分之行為；且係緊接於工程預算未執行之後
      ，又因自91年至93年間，回饋基金確有部分工程未予執行
      等情，有高雄縣仁武鄉公所函覆之「高雄縣仁武焚化廠營
      運回饋金考潭村89年至93年已執行項目情形表」附臺灣高
      雄地方法院檢察署95年度選他字第415 號卷可證（見臺灣
      高雄地方法院檢察署選他字第415 號卷第53、54頁），則
      在回饋基金預算遲未執行之情形下，被告所為之質疑，尚
      非全然虛構，且亦無違社會通常之觀念，自無不法之處。
（二）就標題名為「為何乙○○不說真話？還要栽贓」之文宣部
      分：
    (一)該文宣中所載考潭村回饋基金分配表之資料及數據，係由
      當時天后宮總幹事即現任天后宮副總幹事甲○○，依據仁
      武鄉公所預決算書所編列統計，此經證人甲○○於本院審
      理時來院證述明確（見本院卷第95、97頁），是天后宮確
      實自考潭村回饋基金分配部分金額，且金額應屬正確，內
      容亦非虛無。被告所提出之文宣既係經過計算，而非憑空
      捏造；又前開有關回饋基金之分配使用，因攸關高雄縣仁
      武鄉考潭村全體村民之利益，而屬可以公布且可受公評之
      事項，被告將之製作文宣，自難認有何非法之處。
    (二)另該文宣中所載「誰A 最多？」以及其他用語，因均屬質
      疑性之語詞，又皆係針對回饋基金分配表之分配數額有所
      質疑，亦未明確指稱究係何人不當侵占、挪用款項，在如
      前所述，回饋基金之使用，乃為有關公眾利益之事而為可
      受公評之事之情形下，被告基於真實之數據資料，並提出
      其質疑，亦非故意捏造。
（三）就標題名為「村長換新考潭卡ㄟ興？按呢考潭就慘啊」之
      文宣部分：
    (一)就文宣中所述有關迫使考潭村守望相助隊解散，以及強制
      遷離鄉立幼稚園等語，原告曾於臺灣高雄地方法院檢察署
      檢察官偵查系爭刑事案件時，自承守望相助隊之建築物係
      天后宮一部分，雖同意名義上是天后宮，但是需由別人來
      申請等語（見臺灣高雄地方法院檢察署95年度選他字第41
      5 號卷第58頁），復於本院審理期間，自承：確有收回守
      望相助隊處及遷離鄉立幼稚園之事實（見本院卷第116 頁
      ），則天后宮收回守望相助隊之建築物，以及遷離考潭村
      鄉立幼稚園既均為事實，又當時原告亦確為天后宮之主任
      委員，則難認被告有何杜撰事實，且惡意散布謠言，或傳
      播虛構不實事項之舉。
    (二)至其餘文宣中之陳述，諸如「..... 是迫使解散的原兇」
      、「前天后宮主委強ㄠ回饋金最多，請問用在哪裡？」、
      「讓我們的子弟無法就近上學，請問是誰在破壞村內福利
      呢」？、「天后宮整修工程牛步，置神明於度外，... 」
      等語，因均為質疑性用語，且均有基礎之事實，包括原告
      在擔任天后宮主任委員時，天后宮收回守望相助隊之建築
      物及考潭村鄉立幼稚園之用地、天后宮確有自回饋基金中
      獲分配相當之金額，且有部分獲分配之金額未執行等存在
      ，已如前述，在此等均攸關高雄縣仁武鄉考潭村全整村民
      重大利益之情形下，被告就此對原告提出質疑，亦屬可受
      公評之事。
（四）就有關標列89年至94年考潭村回饋基金分配表之文宣部分
      ：
    (一)因此文宣中之分配表，與前開標題名為「為何乙○○不說
      真話？還要栽贓」文宣內容中之分配表，內容相同，依前
      開論述，被告自無虛構事實而有任何不法之可言。
    (二)另就此部分文宣中所載之有關『「乙○○說：回饋金村長
      用去」、「丙○○說：鄉親啊！請看乙○○用最多」、「
      丙○○說：你乙○○什麼好歹事都用天后宮公款支出合理
      嗎？」、「乙○○說：慘啊！怎麼都知道？」』之部分，
      經查，依證人甲○○之證詞，自89年至94年間，原告均係
      實際上擔任天后宮之主任委員（見本院卷第97頁），而依
      上開內容真實之回饋基金分配表，原告在擔任天后宮主任
      委員之期間，天后宮所分配之回饋基金數額，確均高於村
      辦公處，歷年所分配回饋基金數額之總額，亦均高於村辦
      公室、社區發展協會，以及其他考潭村相關之單位，尤有
      甚者，於94年間，回饋基金係全數分配予天后宮，又因在
      此文宣中，前述文字均係緊接於回饋基金分配表之下，故
      客觀上，並無指摘原告以私人名義挪用分配基金之意，應
      僅係指乙○○所擔任主任委員之天后宮，獲分配大部分之
      回饋基金是否有當之質疑。又如前所述，因前開回饋基金
      之運用，應兼顧高雄縣仁武鄉考潭村之整體發展，故在分
      配上，尚應兼及村辦公室、社區發展協會，以及其他考潭
      村相關之單位，此參上揭回饋基金分配表所臚列之單位即
      明，客觀上原告所擔任主任委員之天后宮，獲分配較多之
      款項，自屬可供包括被告在內之高雄縣仁武鄉考潭村村民
      予以公評；況依被告所提出在兩造競選時，原告所出散發
      之競選文宣，原告亦攻擊被告在擔任村長期間，就回饋基
      金有使用不當之情，此有競選文宣2 份在卷可佐（見本院
      卷第55、56頁），原告就此亦不否認（見本院卷第118 頁
      ），被告以內容真實之分配表，加以製作成文宣，並提出
      質疑，應無不當之處。再者，證人即天后宮會計唐得勝於
      臺灣高雄地方法院檢察署檢察官偵查前開係爭刑事案件時
      ，曾證稱：告訴人（即原告）擔任天后宮主委時會送花給
      廟不認識的人，當時我問廠商，他說是主委叫的，我沒有
      看到花圈，是廠商向我收錢我才知道的等語（見臺灣高雄
      地方法院檢察署選他字第415 號卷第73），則文宣中所述
      「丙○○說：你乙○○什麼好歹事都用天后宮公款支出合
      理嗎？」、「乙○○說：慘啊！怎麼都知道？」等語，亦
      應非虛罔，客觀上原告之舉亦足讓有通常智識之人有相當
      理由懷疑為真實，而這些攸關公益事項，可受公評，被告
      所為質疑，並未逾越「合理懷疑」之範疇，尚難認被告有
      不法之處。
六、綜上所述，被告所散發之文宣，內容既非虛罔，亦未明確指
    摘原告有何不法之情事存在，僅均係基於客觀存在之事實，
    針對客觀上可受公評之事項，對原告予以質疑，自無不法之
    處，而難認符合公職人員選舉罷免法第103 條第1 項第2 款
    所定對於候選人、有投票權人以強暴、脅迫或其他非法之方
    法，妨害他人競選、自由行使投票權之構成要件。故本件原
    告所為之請求自無理由，而應予駁回。
據上論結，本件原告之訴為無理由，爰依民事訴訟法第78條，判
決如主文。
中　　華　　民　　國　　96　　年　　8 　　月　　31　　日
                  選舉法庭審判長法　官　朱玲瑤
                                法　官　呂憲雄
                                法　官　李怡諄
正本係照原本作成。
如不服本判決，應於送達後20日內，向本院提出上訴狀並表明上
訴理由，如於本判決宣示後送達前提起上訴者，應於判決送達後
10日內補提上訴理由書（須附繕本）。
中　　華　　民　　國　　96　　年　　8 　　月　　31　　日
                                書記官　林豐富
